臺灣高等法院民事判決　　　　　　 95年度重上更(一)字第212號
上　訴　人　戊○○（即己○○之承受訴訟人）
　　　　　　丁○○（即己○○之承受訴訟人）
共　　　同
訴訟代理人　徐南城律師
複 代 理人　庚○○
被 上 訴人　甲○○
訴訟代理人　莊柏林律師
　　　　　　乙○○
被 上 訴人　丙○○
上列當事人間請求解除契約等事件，上訴人對於中華民國九十二
年九月三十日臺灣板橋地方法院八十九年度重訴字第六一一號第
一審判決提起上訴，經判決後，由最高法院發回更審，上訴人並
在本審為訴之變更，本院於九十六年九月四日言詞辯論終結，判
決如下：
    主    文
上訴人變更之訴及假執行之聲請均駁回。
本審及發回前第三審訴訟費用由上訴人負擔。
    事 實 及 理 由
一、本件上訴人己○○於本院更審中之民國（下同）九十六年五
    月九日死亡，已據其繼承人即上訴人戊○○、丁○○具狀聲
    明承受訴訟，並為訴之聲明變更，有其所提出死亡證明書、
    戶籍謄本及遺產分割協議書可稽（見本院卷一七二頁、一七
    五至一七六頁、一八八頁），應予准許，原訴應認為已因撤
    回而終結，本院應專就新訴裁判（最高法院二十九年上字第
    一七七一號、六十五年台上字第二一八三號、六十六年台上
    字第三三二Ｏ號判例參照）；又被上訴人丙○○未於言詞辯
    論期日到場，核無民事訴訟法第三百八十六條所列各款情形
    ，爰依上訴人之聲請，由其一造辯論而為判決，先予敘明。
二、上訴人聲明求為判決：(一)被上訴人應給付上訴人戊○○、丁
    ○○新台幣（下同）六百二十八萬五千元及自訴狀繕本送達
    之翌日起，至清償日止，按年息百分之五計算之利息。(二)願
    供擔保請准宣告假執行。
    被上訴人甲○○聲明求為判決：(一)上訴人變更之訴及假執行
    之聲請均駁回。(二)如受不利判決，願預供擔保請准宣告免為
    假執行。
    被上訴人丙○○未於言詞辯論期日到場，惟據其以前到場及
    提出之書狀聲明求為判決：上訴人變更之訴及假執行之聲請
    均駁回。
三、上訴人主張：伊等之被繼承人己○○於八十九年四月十七日
    與被上訴人訂立土地買賣契約書，由伊等之被繼承人己○○
    向被上訴人甲○○購買坐落台北縣五股鄉○○○段冷水坑小
    段四十之三九地號土地（下稱系爭四十之三九地號土地）、
    向被上訴人丙○○購買同小段四十之四十地號土地（下稱系
    爭四十之四十地號土地），每筆面積均各為四百九十六平方
    公尺、共為九百九十二平方公尺，約定買賣總價金為八百十
    五萬元，伊等之被繼承人己○○已給付買賣價金六百二十五
    萬元、代書費二萬元及鑑界雜支費一萬五千元，合計六百二
    十八萬五千元。嗣系爭二筆土地雖於八十九年六月二十七日
    移轉登記與伊等之被繼承人己○○所指定之伊等，惟於移轉
    登記前經於八十九年六月八日申請測量鑑界，始發現系爭土
    地有遭他人占用搭建鐵皮屋約一百坪，且兩造於訂約時已言
    明以擋土牆往西三百坪為買賣之土地，詎被上訴人竟以詐騙
    之手段為錯誤之指界，致伊等之被繼承人己○○陷於錯誤，
    自得依民法第九十二條第一項之規定撤銷買受系爭土地之意
    思表示；又被上訴人實際交付土地之面積短少約一百坪，致
    伊等之被繼承人己○○興建廠房之目的無法達成，被上訴人
    應負物之瑕疵擔保責任，伊等亦得依民法第三百五十九條之
    規定，解除買賣契約，被上訴人應負回復原狀義務等情，爰
    依據上開規定及繼承之法則，變更求為命被上訴人給付伊等
    六百二十八萬五千元並加付法定遲延利息之判決。
    被上訴人甲○○則以：伊係以系爭四十之三九地號土地與訴
    外人張正德所有同小段四十之四二地號土地交換，為登記之
    方便並節省代書費、規費及稅金等費用，而約定由伊與上訴
    人之被繼承人己○○簽訂買賣契約書，直接將該四十之三九
    地號土地所有權移轉登記與上訴人之被繼承人己○○指定之
    上訴人，惟買賣價金實際上均由訴外人張正德與被上訴人丙
    ○○共同收受，是系爭四十之三九地號土地之出賣人應係訴
    外人張正德，並非伊；又本件買賣契約書簽訂當時系爭四十
    之三九地號土地並未遭他人占用，伊並未詐騙上訴人，縱與
    被上訴人丙○○所出售之系爭四十之四十地號土地同遭他人
    占用，惟經原審勘測結果，其面積合計亦僅有一百二十五平
    方公尺，約占系爭二筆土地總面積九百九十二平方公尺之九
    分之一，並非如上訴人所主張占三分之一；又上訴人亦得本
    於所有權排除侵害，並將擋土牆外移，且伊交付系爭四十之
    三九地號土地之面積並無短少，其價值及效用亦未因此減少
    ，伊自不負物之瑕疵擔保責任云云；而被上訴人丙○○亦以
    ：伊係向訴外人陳憲任購買系爭四十之四十地號土地，當時
    並未鑑界，伊於本件訴訟中始知悉土地遭他人占用，惟伊已
    非土地所有權人，無從對第三人主張權利，應由上訴人自行
    處理等語，資為抗辯。
四、兩造不爭執之事實：
    (一)系爭四十之三九地號土地原為被上訴人甲○○所有；系爭
      四十之四二地號土地原為訴外人張正德所有，嗣訴外人張
      正德與被上訴人甲○○於八十九年四月十七日成立土地交
      換契約書，並於同年五月十九日辦畢系爭四十之四二地號
      土地所有權移轉登記與被上訴人甲○○（見原審重訴卷九
      八、九九頁之土地交換契約書、一００頁之土地登記謄本
      ）。而系爭四十之三九地號、四十之四十地號土地則由被
      上訴人甲○○及被上訴人丙○○於八十九年四月十七日與
      上訴人之被繼承人己○○簽訂買賣契約，並於同年六月二
      十七日辦畢所有權移轉登記予上訴人之被繼承人己○○所
      指定之上訴人（見原審訴字卷十六、十七頁之土地買賣契
      約書、十三頁之土地登記謄本）。
    (二)上訴人之被繼承人己○○於八十九年四月十七日與被上訴
      人丙○○就系爭四十之四十地號土地簽訂買賣契約書，並
      已於同年六月二十七日辦畢所有權移轉登記與上訴人之被
      繼承人己○○所指定之上訴人（見原審訴字卷十六頁、十
      七頁之買賣契約書、十二頁之土地所有權狀）。
    (三)系爭四十之四十地號土地與其後方系爭四十之三九地號土
      地相鄰處之東邊擋土牆外共遭他人占有五十二平方公尺、
      又系爭四十之四十地號土地之東邊擋土牆外則遭相鄰之同
      所四十之一０二地號等筆土地所有人陳憲任占用七十三平
      方公尺（見原審訴字卷八頁至十頁之現場照片、重訴卷九
      二頁之現場照片、三二四頁至三二五頁之測量成果圖、本
      審卷一Ｏ五頁之勘驗筆錄）。
    (四)系爭四十之三九地號土地及系爭四十之四十地號土地與被
      上訴人甲○○所有相鄰同所四十之四二、四十之四一地號
      間之擋土牆落差為一公尺，與本件爭點無關；而系爭四十
      之四十地號土地及其後方相鄰系爭四十之三九地號土地與
      其東邊相鄰訴外人陳憲任等人所有同所之四十之三八、四
      十之一００、四十之一０一、四十之一０二、四十之一０
      三等地號土地間之擋土牆落差則為四公尺六；至系爭四十
      之三九地號土地與相鄰被上訴人甲○○所有同所四十之四
      一地號土地後方之同所四十之二九地號土地交界位置之擋
      土牆，亦與本件爭點無關（見本審卷一Ｏ五頁之勘驗筆錄
      、一六Ｏ頁之上訴人所具言詞辯論意旨狀）。
五、被上訴人甲○○雖抗辯伊係以系爭四十之三九地號土地與訴
    外人張正德所有同小段四十之四二地號土地交換，為登記之
    方便並節省代書費、規費及稅金等費用，而約定由伊與上訴
    人之被繼承人己○○簽訂買賣契約書，直接將系爭四十之三
    九地號土地移轉登記與上訴人之被繼承人己○○所指定之上
    訴人，實際上買賣價金均係由訴外人張正德與被上訴人丙○
    ○共同收受，是系爭四十之三九地號土地之出賣人係訴外人
    張正德，而非伊云云，並提出土地交換契約書及買賣價金支
    票為證（見原審訴字卷十九頁至二十頁、重訴卷九八頁至九
    九頁、本院重上(二)卷一九二頁）。惟查被上訴人甲○○既係
    以出賣人之地位與上訴人之被繼承人己○○簽訂買賣契約書
    ，即應負出賣人責任。足見被上訴人甲○○所為之上開抗辯
    ，顯非可取。
六、上訴人雖主張伊等之被繼承人己○○於八十九年四月十七日
    與被上訴人就系爭二筆土地簽訂買賣契約書，並於同年六月
    二十七日辦畢所有權移轉登記，惟伊等之被繼承人己○○於
    移轉登記前之八十九年六月八日申請測量鑑界結果，始發現
    系爭土地遭他人占用搭建鐵皮屋約一百坪，且兩造於訂約時
    已言明以擋土牆往西三百坪為買賣之土地，詎被上訴人竟以
    詐騙之手段為錯誤之指界，致伊等之被繼承人己○○陷於錯
    誤，自得依民法第九十二條第一項之規定，撤銷買受系爭土
    地之意思表示；又被上訴人實際交付土地之面積短少約一百
    坪，致伊等之被繼承人己○○欲供作興建廠房之目的無法達
    成，被上訴人應負物之瑕疵擔保責任，伊等亦得依民法第三
    百五十九條之規定，解除買賣契約，被上訴人應負回復原狀
    義務云云。惟為被上訴人所否認；且查：
  (一)系爭土地於簽訂買賣契約書前，上訴人之被繼承人己○○已
    由其同學即仲介人陳憲任（目前因違反水土保持法通緝中─
    見本審卷一Ｏ六頁之勘驗筆錄）帶至現場觀察一次，並於買
    賣契約書簽訂後，系爭土地所有權移轉登記前之八十九年六
    月八日自行申請台北縣新莊地政事務所鑑界測量，為上訴人
    所自認（見本審一Ｏ六頁之勘驗筆錄），並經證人即新莊地
    政事務所測量員趙書城在本院前審證述屬實（見本院重上(二)
    卷一三八頁之準備程序筆錄），且有上訴人及該證人提出之
    複丈成果圖可稽（見原審重訴卷七一頁、本院重上(二)卷一四
    四頁）。準此，上訴人之被繼承人己○○與被上訴人於簽訂
    買賣契約書之前，經由仲介人陳憲任帶至現場指界縱有錯誤
    ，惟上訴人之被繼承人己○○既已於八十九年六月八日再自
    行申請地政機關鑑界，即已知悉系爭土地東邊擋土牆外尚有
    部分土地被鄰地占用一百二十五平方公尺之情形（見原審重
    訴卷三二五頁之測量成果圖），非但未提出異議，復進一步
    於同年六月二十七日辦畢所有權移轉登記（見原審訴字卷十
    二頁正反面之所有權狀、十三頁之土地登記謄本、重訴卷四
    十頁至四一頁），況上訴人之被繼承人己○○向被上訴人買
    受系爭土地約定之面積共為九百九十二平方公尺，而被上訴
    人所移轉系爭土地所有權面積亦為九百九十二方公尺，並無
    短少之情形。按買受人於契約成立時，知其物有民法第三百
    五十四條一項所稱之瑕疵者，出賣人不負擔保之責，民法第
    三百五十五條第一項定有明文，本件上訴人之被繼承人己○
    ○於系爭土地買賣契約成立時，既已知悉系爭土地有部分土
    地被他人占用之情形，則依上開規定，被上訴人自不負擔保
    之責。
  (二)雖上訴人主張系爭土地被占用面積達一百坪，占系爭土地面
    積之三分之一，影響伊等預定供作建築廠房之效用云云。惟
    查系爭土地被占用面積，經原審於九十二年二月二十六日會
    同台北縣新莊地政事務所測量員赴現場實施測量結果，系爭
    四十之四十地號與其後方之系爭四十之三九地號土地相鄰處
    之東邊擋土牆外共遭鄰地所有人占用五十二平方公尺；系爭
    四十之四十地號土地之東邊擋土牆外被占用之面積為七十三
    平方公尺，共為一百二十五平方公尺，約僅占系爭土地總面
    積九百九十二平方公尺之九分之一，有該複丈成果圖可稽（
    見原審重訴卷三二五頁），並非如上訴人所主張被占用面積
    約一百坪（折合三百零二點五平方公尺），占系爭土地總面
    積之三分之一。況上訴人之被繼承人己○○既已於八十九年
    六月八日再自行申請地政機關鑑界，即已知悉系爭土地東邊
    擋土牆外尚有部分土地被鄰地占用一百二十五平方公尺之情
    形，非但未提出異議，復進一步於同年六月二十七日辦畢所
    有權移轉登記，顯見上訴人之被繼承人己○○認上開情形之
    存在，仍符合其買賣之預定效用。足見上訴人所為之上開主
    張，殊不足取。
  (三)雖上訴人另主張系爭土地部分被占用，致伊等興建廠房之目
    的無法達成，被上訴人應負物之瑕疵擔保責任云云。惟被上
    訴人否認上訴人之被繼承人己○○於簽訂買賣契約書時曾言
    明購買系爭土地係欲供作興建廠房之用，而上訴人復不能舉
    證以實其說，已不足取；況上訴人既已因移轉登記而取得系
    爭土地之所有權，自得本於所有權之作用，請求無權占有之
    人拆屋還地，並得將擋土牆外移填土，以除去該四公尺六高
    之落差（見本審卷一Ｏ五頁之勘驗筆錄）。足見上訴人所為
    之此部分主張，亦不足取。
  (四)雖上訴人又主張被上訴人以詐騙之手段為錯誤之指界，致伊
    等之被繼承人己○○陷於錯誤，伊等自得依民法第九十二條
    第一項之規定，撤銷買受系爭土地之意思表示云云。惟為被
    上訴人所否認；且查：上訴人之被繼承人己○○於買賣契約
    書簽訂後，就系爭四十之三九地號土地於八十九年六月八日
    自行申請地政機關測量鑑界時，其東側與相鄰之同所四十之
    一ＯＯ地號土地間僅有擋土牆，並無建物，有上訴人提出之
    該次複丈成果圖可稽（見原審重訴卷七一頁、本院重上(二)卷
    一四四頁）；嗣原審於九十二年二月二十六日會同台北縣新
    莊地政事務所人員至現場勘測時，始發現遭鄰地占用（見原
    審重訴卷三一四頁至三一九頁之勘驗筆錄、三二五頁之複丈
    成果圖）。足見被上訴人甲○○於簽訂本件買賣契約書前之
    指界縱有錯誤，亦難指為係蓄意詐欺。又系爭四十之四十地
    號土地原係訴外人陳憲任所有，而於八十五年五月八日將所
    有權移轉登記與被上訴人丙○○，有土地登記謄本可稽（見
    本院重上(一)卷五三頁）；嗣雖經原審於受理訴外人陳憲任所
    涉及違反山坡地保育條例刑事案件時，囑託台北縣新莊地政
    事務所派員測量訴外人陳憲任所有同所四十之一Ｏ二、四十
    之一Ｏ三地號土地，固測出其所搭建之鐵皮屋工廠占用系爭
    四十之四十地號土地之一部分（見本院重上(二)卷八十頁之該
    測量成果圖），惟被上訴人丙○○並非前開刑事案件之當事
    人，自無從得知上情。是被上訴人丙○○抗辯訴外人陳憲任
    賣地與伊時，並未申請鑑界，直至本件買賣後始發現上情等
    情（見原審重訴卷三四七頁之言詞辯論筆錄），應屬可取。
    此外，上訴人復不能舉證證明被上訴人丙○○於出售系爭土
    地時，即已知悉上情而故意隱瞞，足見上訴人所為之此部分
    主張，亦不足取。
七、綜上所述，上訴人主張伊等之被繼承人己○○於就系爭土地
    簽訂買賣契約書時為被上訴人詐欺而為買受之意思表示，伊
    等自得撤銷該項意思表示；又被上訴人實際交付系爭土地面
    積短少約一百坪，應負物之瑕疵擔保責任，伊等亦得主張解
    除買賣契約，均不足取。從而，上訴人在本院變更依據民法
    第九十二條第一項、第三百五十九條之規定及繼承之法則，
    請求被上訴人給付六百二十八萬五千元及自訴狀繕本送達之
    翌日起，至清償日止，按年息百分之五計算之利息，自屬不
    應准許。又上訴人變更之訴既經駁回，則其假執行之聲請，
    亦已因失所附麗，應併予駁回。
八、至兩造其餘之攻擊或防禦方法及未經援用之證據，經本院斟
    酌後，認為均不足以影響本判決之結果，自無逐一詳予論駁
    之必要，併此敘明。
據上論結，本件上訴人變更之訴為無理由，依民事訴訟法第七十
八條、第八十五條第一項前段、第四百六十三條、第三百八十五
條第一項前段，判決如主文。
中　　華　　民　　國　　96　　年　　9 　　月　　18　　日
　　　　　　　　　民事第六庭
                      　審判長法　官  林鄉誠
　　　　　　　　　  　        法　官  梁玉芬
　　　　　　　　　　          法　官  楊豐卿
正本係照原本作成。
如不服本判決，應於收受送達後20日內向本院提出上訴書狀，其
未表明上訴理由者，應於提出上訴後20日內向本院補提理由書狀
（均須按他造當事人之人數附繕本）上訴時應提出委任律師或具
有律師資格之人之委任狀；委任有律師資格者，另應附具律師資
格證書及釋明委任人與受任人有民事訴訟法第466條之1第1項但
書或第2項（詳附註）所定關係之釋明文書影本。
中　　華　　民　　國　　96　　年　　9 　　月　　19　　日
　　　　　　　　　　　　　　　書記官  殷丹妮
附註：
民事訴訟法第466條之1（第1項、第2項）：
對於第二審判決上訴，上訴人應委任律師為訴訟代理人。但上訴
人或其他法定代理人具有律師資格者，不在此限。
上訴人之配偶、三親等內之血親、二親等內之姻親，或上訴人為
法人、中央或地方機關時，其所屬專任人員具有律師資格並經法
院認為適當者，亦得為第三審訴訟代理人。
